臺灣板橋地方法院刑事判決　　　　　　　96年度易字第2339號
公　訴　人　臺灣板橋地方法院檢察署檢察官
被　　　告　甲○○
上列被告因詐欺等案件，經檢察官提起公訴（九十六年度偵緝字
第二一四○號），本院判決如下：
    主  文
甲○○意圖為自己不法之所有，而侵占自己持有他人之物，處有
期徒刑陸月，如易科罰金，以（銀元）佰元折算壹日，減為有
期徒刑月，如易科罰金，以（銀元）佰元折算壹日。
    事  實
一、甲○○與丙○○合夥出資經營食品加工公司，二人合資購入
    三Ｇ－○○九○號自用小客車，登記於丙○○名下。甲○○
    因經營不善，急需款項周轉，未獲得丙○○之同意，竟意圖
    為自己不法所有，於民國九十四年四月間，將其占有使用登
    記於丙○○名下之三Ｇ－○○九○號自用小客車，駛至位於
    臺北縣五股鄉○○路一一五號之「政昌當舖」典當新臺幣（
    下同）二十萬元而易持有為所有，侵占入己；俟同年十月十
    二日因無力續繳高額利息，又為能貸得較高金額，即將上揭
    車輛及其所有車號Ｂ九－七九六三號自用小貨車，駛至位於
    在臺北縣三重市○○路○段十五號「三和當舖」，轉向該當
    舖店長乙○○（原名林文政）典當三十一萬元（含乙○○代
    清償原積欠政昌當舖二十萬元）。嗣丙○○因甲○○前持其
    所申請之萬泰商業銀行蘆洲分行支票，向政昌當舖借款未經
    清償，政昌當舖向丙○○追索後，始循線查知上情。
二、案經丙○○訴由臺灣板橋地方法院檢察署檢察官偵查起訴。
    理  由
一、訊據被告甲○○對於上揭侵占犯行坦承不諱，並有告訴人丙○○於偵查中，證人乙○○於本院審理中之證詞可按，上揭
    丙○○之證詞係在檢察官面前所為陳述，並無顯不可信之情
    況，依刑事訴訟法第一百五十九條之一第二項之規定有證據
    能力；復有卷附臺北縣當舖商業同業公會證明書、當舖收當
    舖登記簿及臺北縣政府營利事業登記證可證，被告之自白與
    事實相符合，本件事證明確，犯行堪以認定，應依法論科。
二、核被告所為，係犯刑法第三百三十五第一項之侵占罪。爰審
    酌被告因經營生意失敗，急需用錢，始將與告訴人合資購入
    之車輛當典，取得款項，所為已經侵害告訴人之財產法益，
  　於犯罪後並未與告訴人達成和解，亦未賠償告訴人之損害，
    惟其犯後已經坦承犯行，知所悔改等一切情狀，量處如主文
    所示之刑，並依修正前刑法第四十一條第一項前段之規定，
    諭知易科罰金之折算標準（又刑法修正後應適用之準據法詳
    後述）。又本件被告犯罪時間係在九十六年四月二十四日以
    前，合於中華民國九十六年罪犯減刑條例第二條第一項第三
    款之規定，是併依上開減刑條例規定予以減刑二分之一。
三、查被告行為後，刑法業於九十四年二月二日經總統以華總一
    義字第○九四○○○一四九○一號令修正公布，並於九十五
    年七月一日施行，參酌最高法院九十五年五月二十三日刑事
    庭第八次會議決議，修正後刑法第二條第一項之規定，係規
    範行為後法律變更所生新舊法律比較適用之準據法，於修正
    後刑法施行後，應適用修正後刑法第二條第一項之規定，為
    「從舊從輕」之比較。(一)罰金罰鍰提高標準條例第二條業已
    刪除，刑法第四十一條第一項前段關於易科罰金之折算標準
    已由舊法之銀元一百元、二百元、三百元（按修正前第四十
    一條第一項規定之折算標準係得以銀元一元以上銀元三元以
    下折算一日，並依罰金罰鍰提高標準條例第二條規定，就易
    科罰金折算一日之數額提高為一百倍）修正為新臺幣一千元
    、二千元、三千元，因屬相當科刑規範事項之變更（按易科
    罰金，固兼有執行事項之本質，惟其折算標準為裁判時所應
    諭知，歷經相當於科刑之程序，故與一般純屬執行之程序有
    別，宜予視同科刑規範），自有就新舊法規定比較之必要，
    經依修正後刑法第二條第一項規定比較新舊法結果，以被告
    行為時之舊法較為有利於被告；(二)關於罰金刑，刑法分則編
    各罪所定罰金刑之貨幣單位原為銀元，修正前刑法第三十三
    條第五款規定：「罰金：一元（銀元）以上。」，而依罰金
    罰鍰提高標準條例規定，就七十二年六月二十六日前修正之
    刑法部分條文罰金數額提高二至十倍，其後修正者則不提高
    倍數，並依現行法規所定貨幣單位折算新臺幣條例規定，以
    銀元一元折算新臺幣三元；修正後刑法第三十三條第五款規
    定：「罰金：新臺幣一千元以上，以百元計算之。」，刑法
    第三十三條第五款所定罰金貨幣單位經修正為新臺幣後，刑
    法分則各罪所定罰金刑之貨幣單位亦應配合修正為新臺幣，
    為使刑法分則編各罪所定罰金之最高數額與刑法修正前趨於
    一致，乃於九十五年六月十四日經總統以華總一義字第○九
    五○○○八五一八一號令公布施行增訂刑法施行法第一條之
    一：「中華民國九十四年一月七日刑法修正施行後，刑法分
    則編所定罰金之貨幣單位為新臺幣。九十四年一月七日刑法
    修正時，刑法分則編未修正之條文定有罰金者，自九十四年
    一月七日刑法修正施行後，就其所定數額提高為三十倍。但
    七十二年六月二十六日至九十四年一月七日新增或修正之條
    文，就其所定數額提高為三倍。」，從而，刑法分則編各罪
    所定罰金刑之最高數額，於上開規定修正後並無不同，惟修
    正後刑法第三十三條第五款所定罰金刑最低數額，較之修正
    前提高，自以修正前刑法第三十三條第五款規定有利於被告
    。末查，現行刑法施行法第一條之一之立法理由謂：「刑法
    二十四年施行後，為解決國民所得經濟水準已大幅提昇問題
    ，有關罰金與罰鍰倍數之調整及銀元與新臺幣之折算標準，
    訂有『罰金罰鍰提高標準條例』及『現行法規所定貨幣單位
    折算新臺幣條例』，除罰金以一銀元折算三元新臺幣外，並
    將七十二年六月二十六日以前修正之刑法部分條文罰金數額
    提高為十倍；其後修正者則不再提高倍數，亦即刑法分則各
    罪罰金數額視前開情形分別提高為三十倍或三倍。考量新修
    正之刑法施行後，不再適用『現行法規所定貨幣單位折算新
    臺幣條例』，為使罰金數額趨於一致，避免衍生新舊法比較
    適用問題，以緩和實務適用法律之衝擊，於不變動罰金數額
    之前提下，爰為第二項規定。」，是從立法理由知，該條立
    法之目的即在避免比較新舊法之煩瑣，且該條係屬準據法之
    特別規定，無與罰金罰鍰提高標準條例有關規定，再行比較
    新舊法適用之問題（可參呂潮澤著新修正刑法適用問題之探
    討，法官協會雜誌第八卷第一期第一○○頁），本件上開刑
    法第三百三十五條第一項係屬於「九十四年一月七日刑法修
    正時，刑法分則編未修正之條文定有罰金者」，於法律之適
    用自應就新法之法定刑變更為新臺幣，並提高其罰金刑金額
    為三十倍，附此敘明。
四、公訴意旨另略以：被告並意圖為自己不法所有，基於詐欺之
    犯意，於九十四年十月十二日前往址設在臺北縣三重市○○
    路○段十五號「三和當舖」，向該當舖店長乙○○謊稱業已
    獲得丙○○同意，欲以三Ｇ－○○九○號自用小客車質押借
    款三十一萬元施此詐欺手段，致使乙○○陷於錯誤，誤以為
    被告甲○○有權處理該輛汽車，進而同意收當並借予上述款
    項。因認被告另涉犯刑法第三百三十九條第一項之詐欺取財
    罪嫌云云。按犯罪事實應依證據認定之，無證據不得認定犯
    罪事實；不能證明被告犯罪者，應諭知無罪之判決，刑事訴
    訟法第一百五十四條第二項及第三百零一條第一項分別定有
    明文。次按認定不利於被告之事實，須依積極證據，苟積極
    證據不足為不利於被告事實之認定時，即應為有利於被告之
    認定，更不必有何有利之證據；又事實之認定，應憑證據，
    如未能發現相當證據，或證據不足以證明，自不能以推測或
    擬制之方法，以為裁判基礎，又刑法第三百三十九條第一項
    詐欺罪之成立，以意圖為自己或第三人不法所有，以詐術使
    人將本人或第三人之物交付為要件。所謂以詐術使人交付，
    必須被詐欺人因其詐術而陷於錯誤，若其所用方法，不能認
    為詐術，亦不致使人陷於錯誤，即不構成該罪，此有最高法
    院三十年上字第八一六號、二十九年上字第三一○五號、三
    十年上字第一八三一號、四十年台上字第八十六號、四十六
    年台上字第二六○號判例意旨可供參照。訊據被告堅詞否認
    有詐欺犯行，辯稱：伊將車輛交予三和當舖典當，有告知乙○○係自政昌當舖轉當，並將車輛證件交予乙○○，之後有
    繳交利息，係因周轉不靈始未再繼續繳息，伊並未施用詐術
    等語，經查：證人乙○○於警訊中並未指證三和當舖收當被
    告所交付之上揭自用小客車係遭被告詐欺，於本院審理中逕
    行證稱：「（問：被告當時跟你們表示要轉當時候，他有沒
    有施用詐術？）沒有。」等語明確，是就收當人而言被告並
    未施用詐術，再訊之證人乙○○係為何願意收當，則證稱：
    「當時被告說生意要週轉，且他剛開始的時候繳息都很正常
    ，所以後來我們才會加借給他，典當當時我們是有評估車子
    年份來看價值有多少，我們是以車子市價的四成來借款。」
    等語，是證人決定是否收當，係以被告所交付之車輛現價為
    據，並非以登記名義人是否同意，為典當之唯一條件，公訴
    人逕認未經車輛登記名義人之同意即行典當即屬詐術，尚屬
    速斷，再衡之被告以其真實名義證件，所有車輛（Ｂ九－七
    九六三號）及與告訴人共有之車輛（三Ｇ－○○九○號）等
    財物交予證人乙○○，以取得款項，所為在客觀上難認有何
    施用詐術之行為，證人乙○○亦自始即未曾就本件典當認係
    被被告施用詐欺下所交付金錢。綜上，被告並無任何施用詐
    術之行為，亦未使人因其行為而陷於錯誤，所為即於詐欺罪
    之犯罪構成要件不合，復查無其他積極之證據足以證明被告
    有詐欺之犯行，不能證明被告有詐欺之犯罪，原應為無罪判
    決之諭知，惟起訴書認本件犯行，與上揭本院認定有罪之事
    實，有裁判上一罪之牽連犯關係，爰不另為無罪判決之諭知
    。
據上論斷，應依刑事訴訟法第二百九十九條第一項前段，刑法第
二條第一項前段、第三百三十五條第一項、修正前刑法第四十一
條第一項前段，刑法施行法第一條之一，九十五年七月一日修正
施行前罰金罰鍰提高標準條例第二條，中華民國九十六年罪犯減
刑條例第二條第一項第三款、第七條，判決如主文。
本案經檢察官馬中人到庭執行職務。
中　　華　　民　　國　　96　　年　　9 　　月　20　　　日
                  臺灣板橋地方法院刑事第十八庭
                            審判長法　官  連育群
                                  法  官  吳幸娥
                                  法  官  王綽光
以上正本證明與原本無異
如不服本判決應於送達後10日內向本院提出上訴狀（應附具理由
）
                                  書記官　許清秋
中　　華　　民　　國　　96　　年　　9 　　月　　21　　日
附錄本案所犯法條全文
中華民國刑法第335條
（普通侵占罪）
意圖為自己或第三人不法之所有，而侵占自己持有他人之物者，
處5年以下有期徒刑、拘役或科或併科1千元以下罰金。
前項之未遂犯罰之。
